---
title: P160M125 Išorinių verslo duomenų analitikos projektas. Koreliacija
  Nr. 1
author: "$\\color{red}{\\text{Zydrunas Bautronis, gelezinkeliu komanda.}}$"
output:
  html_document:
    df_print: paged
---

$\color{blue}{\text{Sprendimus į žemiau pateiktus klausimus įkelkite į Moodle sistemą}}$.


```{r, include = FALSE}
#options(encoding = 'Windows-1257') # UTF-8
library(xts)
require(dplyr)
library(readxl)
require(dplyr)
library(gclus)
library(imputeTS)
library(forecast)
library(Hmisc)
library(ggplot2)
```


## 1. [1 b.] Duomenų rinkinio aprašymas.
#### Pateikite, kokį duomenų rinkinį tiriate. Paruoškite duomenis analizei, atsižvelgdami į duomenų tipą (str funkcija). Duomenyse esanti data turi turėti ‘date‘ formatą, o duomenų masyvas – ‘time series‘ klasę. Išspausdinkite sutvarkyto duomenų masyvo pirmuosius 6 įrašus. 


```{r, echo = FALSE, message = FALSE, warning = FALSE}
#Nuskaitomi duomenys
duomenys <- read.csv("Y2.csv")
duomenys$date <- as.Date(paste0(duomenys$date, "01"), format = "%YM%m%d")


duomenys$sea_cargo2 <- rollmean(duomenys$sea_cargo, k = 3, fill = NA)

#Spausdinamas rezultatasx
tail(duomenys)

# Define a function to create the plot for each variable
plot_by_variable <- function(var_name) {
  ggplot(duomenys, aes(x = date, y = .data[[var_name]])) +
    geom_line(aes(color = var_name)) +
    labs(title = var_name, x = "Date", y = var_name)
}

# Get all variable names (excluding date)
var_names <- setdiff(names(duomenys), "date")

# Create a plot for each variable
lapply(var_names, plot_by_variable)

```
Duomenų rinkinys sudarytas iš savaitinių duomenų, todėl pirma rasiu trūkstamas reikšmes (jei tokių yra), antru žingsniu padarysiu interpoliavimą (trūkstamų reikšmių atstatymą), trečiu žingsniu duomenis pakeisiu į time series klasę, ketvirtų žingsniu suagreguosiu duomenis (savaitinius paversiu į mėnesinius).

## 2. [2 b.] Duomenų paruošimas analizei.
#### Šio punkto tikslas – turėti laiko eilutes, kuriose stebėjimai fiksuojami kas mėnesį. Priklausomai nuo pasirinkto duomenų rinkinio, būtini veiksmai: trūkstamų reikšmių atstatymas, agregavimas, interpoliavimas, ekstrapoliavimas, glodinimas ir pan. Patikrinkite, ar kintamuosiuose yra išskirčių (jei taip, jas pašalinkite, parinkę tinkamą metodą). 


```{r, message = FALSE, warning = FALSE}

stulp_NA <- colSums(is.na(duomenys))
stulp_NA # Randa, kuriame stulpelyje, kiek NA reikšmių yra

names(duomenys)[stulp_NA > 0]

duomenys$PROB_N <- na_interpolation(duomenys$PROB_N, option ="spline") #interpoliavimas

```
NA REISMIU NERASTA

```{r, message = FALSE, warning = FALSE}

#Duomenų masyvas keičiamas į time series klasę
duomenys_be_datos <- duomenys[,-1]

duomenys1 <- xts(duomenys_be_datos, duomenys$Date) 
  
is.xts(duomenys1)

#agreguoju duomenis
data <- apply.monthly(duomenys1, mean) 
data$Date <- rownames(data)
rownames(data) <- NULL

#data$Date <- format(as.Date(data$Date, format="%Y-%m-%d"), "%Y-%m")

data$FAPAR <- round(data$FAPAR, digits = 2)
data$DMP <- round(data$DMP, digits = 2)
data$PROB_A <- round(data$PROB_A, digits = 2)
data$FCOVER <- round(data$FCOVER, digits = 2)
data$PROB_N <- round(data$PROB_N, digits = 2)

print(data[1:6,])
```
Duomenys paruošti naudojimui: trūkstamos reikšmės atstatytos, savaitiniai duomenys paversti į mėnesinius.

```{r, message = FALSE, warning = FALSE}
data <- duomenys

tsoutliers(data$keleiviu_sk)
tsoutliers(data$kroviniu_kiekis)


par(mfrow=c(1,3))
boxplot(data$keleiviu_sk)
boxplot(data$kroviniu_kiekis)
```
Išskirčių duomenyse nėra. 


## 3. [2.5 b.] Laiko eilutės aprašymas. 
#### Pasirinkite vieną kintamąjį – laiko eilutę. Pateikite jos statistines charakteristikas, atvaizduokite grafiškai (kintamojo dinamika laike), patikrinkite duomenų normalumą, stacionarumą, autokoreliaciją, dalinę autokoreliaciją ir jų statistinį reikšmingumą. Pakomentuokite gautus rezultatus.


```{r, message = FALSE, warning = FALSE}
#Savaitiniai duomenys:
summary(duomenys$keleiviu_sk)

#Mėnesiniai duomenys:
summary(duomenys$kroviniu_kiekis)
```
FCOVER kintamojo minimali reikšmė 0.1, maksimali - 0.24, kintamojo vidurkis - 0.1698 (kai duomenys suagreguoti pamėnesiui), kai duomenys savaitiniai, vidurkis yra 0.1701. 



Grafinis atvaizdavimas laike FCOVER kintamojo:

```{r, message = FALSE, warning = FALSE}

# Create a ggplot object
ggplot(duomenys, aes(x = date, y = keleiviu_sk)) +
  geom_line() +
  labs(x = "date", y = "keleiviu_sk", title = "Time Series Plot of keleiviu_sk")

ggplot(duomenys, aes(x = date, y = kroviniu_kiekis)) +
  geom_line() +
  labs(x = "date", y = "kroviniu_kiekis", title = "Time Series Plot of kroviniu_kiekis")
```
Tikrinu keleiviu_sk normalumą:

```{r, message = FALSE, warning = FALSE}
tsdata <- as.ts(data)
shapiro.test(tsdata[,2])
hist(tsdata[,2])

tsdata <- as.ts(data)
shapiro.test(tsdata[,3])
hist(tsdata[,3])
```
Keleiviu_sk:
p-value 7.14e-05 < 0.05, tai reiškia, kad duomenys nėra pasiskirstę pagal normalųjį skirstinį.

Kroviniu_kiekis:
 p-value 8.657e-05 < 0.05, tai reiškia, kad duomenys nėra pasiskirstę pagal normalųjį skirstinį.

Stacionarumas:
```{r, message = FALSE, warning = FALSE}
library(tseries)

#perform KPSS test
kpss.test(tsdata[,2], null="Level") #sezoniškumas
kpss.test(tsdata[,2], null="Trend") #trendas

kpss.test(tsdata[,3], null="Level") #sezoniškumas
kpss.test(tsdata[,3], null="Trend") #trendas

```
H0: laiko eilutė yra stacionari tendencija.
p-value = 0.01 < 0.05, todėl priimu KPSS testo nulinę hipotezę, ką reiškia, kad laiko eilutė nera stacionari abiems Y.  


Autokoreliacija, statistinis reikšmingumas:
```{r, message = FALSE, warning = FALSE}
print("KELEIVIU_SK:")
Box.test(diff(tsdata[,2]), lag=3, type="Ljung-Box")

acf(tsdata[,2])

print("KROVINIU SK:")
Box.test(diff(tsdata[,3]), lag=3, type="Ljung-Box")

acf(tsdata[,3])
```

Keleiviu_sk : 
p-value = 0.004944 < 0.05, tai stebėjimai priklausomi nuo laiko.
Pagal ACF grafiką: pirmosios trys vėlavimo autokoreliacijos yra statistiškai reikšmingos (stipriausia pirmoji), o visos vėlesnės autokoreliacijos nėra. 

Kroviniu_kiekis : 
p-value = 0.04374 < 0.05, tai stebėjimai priklausomi nuo laiko.
Pagal ACF grafiką: pirmosios penkios vėlavimo autokoreliacijos yra statistiškai reikšmingos (stipriausia pirmoji), o visos vėlesnės autokoreliacijos nėra. 



Dalinė autokoreliacija, statistinis reikšmingumas:
```{r, message = FALSE, warning = FALSE}
pacf(tsdata[,2])

pacf(tsdata[,3])
# pirmą brūkšnį paimti ir jis kaip reikšmingiausias
```
Keleiviu_sk:
Pagal PACF grafiką: pirmoji vėlavimo reikšmė yra statistiškai reikšminga, o visų kitų vėlavimų dalinės autokoreliacijos nėra statistiškai reikšmingos.

Kroviniu_sk:
Pagal PACF grafiką: pirmoji vėlavimo reikšmė yra statistiškai reikšminga, o visų kitų vėlavimų dalinės autokoreliacijos nėra statistiškai reikšmingos.


## 4. [2.5 b.] Laiko eilutės dekompozicija. 
#### Atlikite pasirinktos laiko eilutės dekompoziciją. Rekomenduojama taikyti adityvų arba multiplikatyvų STL metodą. Apibūdinkite kiekvieną iš gautų komponenčių. Patikrinkite, ar dekompozicijos liekanos yra nepriklausomos laike. Pakomentuokite gautus rezultatus.


```{r, message = FALSE, warning = FALSE, eval = FALSE}

decomposition <- stl(ts(as.numeric(data[,2]), frequency=12), s.window="periodic", robust=TRUE, t.window = 12)

plot(decomposition)
print("KELEIVIU SKACIUS:")
summary(decomposition)

print("Keleiviu sk. normalizuota:")
print(100*prop.table(apply(decomposition$time.series, 2, IQR)))


decomposition2 <- stl(ts(as.numeric(data[,3]), frequency=12), s.window="periodic", robust=TRUE, t.window = 12)

plot(decomposition2)
print("KROVINIU KIEKIS:")
summary(decomposition2)

print("Normalizuota:")
print(100*prop.table(apply(decomposition2$time.series, 2, IQR)))

```


Reminderiui pritaikau Ljung-Box testą:
```{r, message = FALSE, warning = FALSE}
print("Keleiviu sk:")
Box.test(diff(stl(ts(as.numeric(data[,2]), frequency=12), s.window="periodic", robust=TRUE, t.window = 12)$time.series[, 3]), lag=3, type="Ljung-Box") 

print("Kroviniu kiekis:")
Box.test(diff(stl(ts(as.numeric(data[,3]), frequency=12), s.window="periodic", robust=TRUE, t.window = 12)$time.series[, 3]), lag=3, type="Ljung-Box")
#nenurodau tiesiogiai remainder kintamojo, kuris buvo viršuje įvestas todėl, kad neknit'ina  html, ties šia eilute meta klaida, kai nurodau tik remainderį. 

```
p-value = 5.138e-05 < 0.05, todėl remainderis yra priklausomas nuo laiko abiems atvejais.


## 5.	[2 b.] Priklausomybių tarp laiko eilučių tyrimas.  
#### Pasirinkite bent tris kintamuosius (laiko eilutes). Ištirkite šių kintamųjų tarpusavio priklausomybę: jos reikšmingumą ir stiprumą. Įvertinkite kryžminę priklausomybę. Įvertinkite priklausomybės (ne)pastovumą per laikotarpį (slenkanti koreliacija). Pakomentuokite gautus rezultatus.

Tikrinu ar likę kintamieji pasiskirstę pagal normalųjį skirstinį, kad galėčiau pritaikyti Pearson koreliaciją. 

```{r, message = FALSE, warning = FALSE}
shapiro.test(tsdata[,4])
shapiro.test(tsdata[,5])
shapiro.test(tsdata[,6])
shapiro.test(tsdata[,7])
shapiro.test(tsdata[,8])
shapiro.test(tsdata[,9])
shapiro.test(tsdata[,10])
shapiro.test(tsdata[,11])
shapiro.test(tsdata[,12])
shapiro.test(tsdata[,13])
```
Visi pasiskirste pagal normaluju skirstini


```{r, message = FALSE, warning = FALSE}
# correlation
library(corrplot)
ALL <- ts.intersect(tsdata[, 2:13])
Pearson <- cor(ALL, use = "complete.obs", method = "pearson")

corrplot(Pearson, type="upper", order="hclust", tl.col="black", tl.srt=45, method = "ellipse")
corrplot(Pearson, type="upper", order="hclust", tl.col="black", tl.srt=45, method = "number",  number.cex=0.5, text.cex=0.5)



```
Pagal gautus rezultatus galima padaryti išvadą, kad tarpusavyje visi trys kintamieji koreliuoja gerai, tačiau stipriausia koreliacija tarp 1 ir 3 stulpelio, kas būtų FAPAR ir PROB_A.

Kryžminė koreliacija:
```{r, message = FALSE, warning = FALSE}

# cross correlation
#par(mfrow=c(3,1))
ccf(ALL[, 1], ALL[, 2], ylab = " ", xlab = " ", main = "Cross-correlation: FAPAR vs PROB_A") 
```
Grafike matosi, kad nėra reikšmingesnės koreliacijos nei nuliniame taške, todėl nei veidančiojo (leading), nei atsiliekančiojo (lagging) nėra.


```{r, message = FALSE, warning = FALSE}
ccf(ALL[,1], ALL[,3], ylab = " ", xlab = " ", main = "Cross-correlation: FAPAR vs FCOVER") 
```
Grafike matosi, kad nėra reikšmingesnės koreliacijos nei nuliniame taške, todėl nei veidančiojo (leading), nei atsiliekančiojo (lagging) nėra.


```{r, message = FALSE, warning = FALSE}

ccf(ALL[,2], ALL[,3], ylab = " ", xlab = " ", main = "Cross-correlation: PROB_A vs FCOVER") 
```
Grafike matosi, kad nėra reikšmingesnės koreliacijos nei nuliniame taške, todėl nei veidančiojo (leading), nei atsiliekančiojo (lagging) nėra.


Slenkanti koreliacija:
```{r, message = FALSE, warning = FALSE}
# Rolling correlations
rollc <- function(x){ 
  dim <- ncol(x) 
  rcor <- cor(x)[lower.tri(diag(dim), diag = FALSE)] 
  return(rcor) 
} 
rcor1 <- rollapply(cbind(ALL[,1], ALL[,2]), width = 24, rollc, align = "right", by.column = FALSE) 
rcor2 <- rollapply(cbind(ALL[,1], ALL[,3]), width = 24, rollc, align = "right", by.column = FALSE) 
rcor3 <- rollapply(cbind(ALL[,2], ALL[,3]), width = 24, rollc, align = "right", by.column = FALSE) 

par(mfrow=c(3,1))
plot(rcor1, main = "Rolling correlation: FAPAR vs PROB_A", ylab = " ", xlab=" ", type="l")
plot(rcor2, main = "Rolling correlation: FAPAR vs FCOVER", ylab = " ", xlab=" ", type="l")
plot(rcor3, main = "Rolling correlation: PROB_A vs FCOVER", ylab = " ", xlab=" ", type="l")


```
Iš visų trijų grafikų galima pamatyti, kad visą laikotarpį laikosi teigiama koreliacija be didelių pokyčių, išskyrus kelis trumpus laikotarpius, todėl galima daryti išvadą, jog koreliacija laike gan pastovi. 
